【裁判字號】    90,上訴,514
【裁判日期】    900607
【裁判案由】    偽造文書等
【裁判全文】
臺灣高等法院高雄分院刑事判決                      九十年度上訴字第五一四號
    上  訴  人  臺灣高雄地方法院檢察署檢察官
    被      告  子○○
    被      告  寅○○○
右上訴人因被告偽造文書等案件，不服臺灣高雄地方法院八十八年度易字第二四五七
號，中華民國九十年一月十八日第一審判決（起訴案號：臺灣高雄地方法院檢察署八
十八年度偵字第六三七七號）提起上訴，本院判決如左：
    主  文
原判決撤銷。
子○○、寅○○○共同連續行使偽造私文書，足以生損害於他人，各處有期徒刑貳年
。子○○緩刑伍年。
    事  實
一、子○○、寅○○○係夫妻，於八十四年六月二十四日，在高雄縣湖內鄉○○路○
    段二八五巷二二號住處，由子○○擔任會首寅○○○出面邀集每會新台幣（下同
    ）五千元，計七十人次之互助會（以下稱甲組互助會），因渠等須款週轉，竟基
    於共同行使偽造私文書詐欺概括犯意，自八十四年十二月十日起至八十六年六月
    二十五日止，未經會員辰○○、程水連、丁○○、陳國珍、午○○（即會單上會
    員名稱「福祥」、「水連」、「萬仔」、「國珍」、「珍仔」）之同意，連續於
    附表編號一所示之偽造時間，在上址，由寅○○○以在未載「標單」文字之競標
    單上，偽簽如附表所示被偽造會員之署押及標金之方式（其偽造之時間、被偽造
    會員、利息及冒標金額均詳如附表一所示），參與投標而冒充得標，足以生損害
    於如附表編號一所示被偽造及其他活會會員（標單均於得標後予以丟棄），再由
    子○○或寅○○○分向不同活會會員佯稱係某會員得標（如向甲佯稱乙得標，向
    乙佯稱甲得標），致使活會會員乙○○○等人陷於錯誤而分別交付會款，甲組互
    助會共盜標五會詐得金額八十二萬二千五百元。子○○及寅○○○夫妻，明知經
    濟已陷於困頓，再無支付互助會款之能力，竟為籌湊資金週轉，復共同基於不法
    所有之概括犯意，推由子○○先後再於八十七年三月一日、八十七年七月十五日
    擔任會首，並由寅○○○出面邀集會員，分別邀集每會各五千元、一萬元，計分
    別為六十三會、三十五會之互助會（以下稱乙組丙組互助會），於乙組互助會中
    ，則經下列人頭會員即家人或親戚水塗（二會）、嘉紋（二會）、淑紋（二會）
    、鹿港（二會）、秀雲、水泰（二會）等同意列為會員；於丙組互助會中，則同
    列家人或親戚水塗（二會）、嘉紋、淑紋、阿花、阿芬等為會員，連續於附表編
    號二、三所示之時間，在上址，以上開家人或親戚會員參與投標而標取詐得會款
    ，（其投標時間、標息及詐得金額均詳如附表編號二、三所示），再由渠等夫妻
    分向不同活會會員稱係某會員（指人頭會員）得標，致使活會會員乙○○○等人
    陷於錯誤而分別交付會款，總計甲、乙、丙三組互助會共詐得四百四十三萬元（
    包括會首款）。嗣於八十八年一月間，經會員乙○○○、午○○、丙○○、丑○○○、丁○○、庚○○、辛○○○、辰○○、巳○○、戊○○、卯○○、己○○
    、甲○○、癸○○、壬○○等人發覺有異而查知全情。
二、案經乙○○○、午○○、丙○○、丑○○○、丁○○、庚○○、辛○○○、辰○○、巳○○、戊○○、卯○○、己○○、甲○○、癸○○、壬○○訴請臺灣高雄
    地方法院檢察署檢察官偵查起訴。
    理  由
一、右揭事實業據被告寅○○○坦承不諱，核與告訴人乙○○○、午○○、丙○○、
    丑○○○、丁○○、庚○○、辛○○○、辰○○、巳○○、戊○○、卯○○、己○○、甲○○、癸○○、壬○○於偵審中指訴情節大致相符，並經證人丁○○及
    辰○○到庭結證明確。訊之被告子○○否認有何偽造文書及詐欺犯行，辯稱：全
    部互助會均係伊之太太寅○○○在處理，與伊無涉云云。惟查，右揭甲、乙、丙
    組互助會之會首係由被告子○○擔任一事，有載明上情之互助會單三紙可按，且
    本件甲、乙、丙三組互助會固由被告寅○○○出面召攬告訴人入會，但被告子○○與寅○○○二人均有處理開標、收付款項之事實，業據告訴人乙○○○、午○○、丙○○、丑○○○、丁○○、庚○○、辛○○○、辰○○、巳○○、戊○○
    、卯○○、己○○、甲○○、癸○○、壬○○等人指訴綦詳，而被告寅○○○係
    家庭主婦，子○○係以散工為業，二人合計每月薪資約三萬元，但每月須負擔二
    十餘萬元之利息，因週轉不來，始以家人或親戚權充人頭會員及盜標之方式，標
    取前開互助會以供週轉等情，為被告寅○○○自承在卷，參以被告二人所邀集乙
    、丙組互助會，其中乙組互助會前十四會中有十一會由被告二人標得，丙組互助
    會前七會中有六會由被告二人標得，隨即宣告止會，為被告寅○○○自承，堪認
    被告二人於邀集乙、丙組互助會之初，均有不法所有之意圖甚明，是被告子○○
    辯稱伊均不知情云云，顯係飾卸之詞，委無足採。事證明確，被告二人右揭犯行
    均堪認定。
二、按標單上僅記載姓名與競標之利息，並未書明「標單」字樣者，依我國民間互助
    會之習慣，可認定其上之文字，即為表示出標人及利息等用意之證明，應屬刑法
    第二百二十條第一項之準文書。核被告二人於甲組互助會標會時，在空白紙上分
    次書寫辰○○、程水連、丁○○、陳國珍、午○○之姓名，並填寫競標利息之數
    字，持以參加競標，足生損害於被偽造會員及其他活會會員，進而詐取他人財物
    之所為，係犯刑法第三百三十九條第一項之詐欺取財罪、第二百十六條、第二百
    二十條第一項、第二百十條之行使偽造準私文書罪。被告二人右揭對乙、丙組互
    助會各次詐財行為，係犯刑法第三百三十九條第一項之詐欺取財罪。被告子○○
    與寅○○○間，就上開犯行，有犯意聯絡及行為分擔，均為共同正犯。被告偽造
    如附表編號一所示被偽造會員之署押行為，為偽造準私文書之部分行為，另偽造
    準私文書之低度行為，為行使偽造準私文書之高度行為所吸收，均不另論罪。又
    被告二人一次之詐欺行為，同時向多數活會會員詐取會款，係以一行為觸犯數個
    相同詐欺罪名，為同種想像競合犯，應依刑法第五十五條規定，從一重處斷。又
    被告二人先後多次詐欺取財、行使偽造準私文書犯行，分別時間緊接，手法分別
    相同，所犯罪名分別相同，顯係分別基於概括之犯意反覆為之，應依連續犯之規
    定，各以一罪論。又被告二人所犯上開行使偽造準私文書罪與詐欺取財罪間，有
    方法結果之牽連關係，應依刑法第五十五條規定，從一重依行使偽造準私文書罪
    處斷。公訴人雖未對行使偽造準私文書之犯行起訴，惟此部分與起訴之詐欺部分
    有牽連犯之裁判上一罪之關係，已如前述，為起訴效力所及，本院自得加以審理
    。公訴人認被告二人於八十四年六月二十五日邀集甲組互助會時，已知無資力召
    集互助會，竟仍邀集甲組互助會，其於召集甲組互助會之初，即有以召會為名，
    遂行詐欺甲組互助會會首款之犯行云云，然查：上開八十四年六月二十五日召集
    之甲組互助會，自起會迄八十八年一月二十五日互助會結束止，長達三年五月，
    期間被告均有繳交應繳會款，茍被告二人召會之初存心行詐，何以長達三年均按
    期繳交會款？且本會被告冒標僅五會，已如前述，難認被告於邀集甲組互助會之
    初，已有詐欺之犯意，被告二人詐欺甲組互助會會首款不能證明，因公訴人認此
    部分與上開有罪部分具有牽連及連續犯之裁判上一罪關係，爰不另為無罪之諭知
    。
三、原審予以被告論罪科刑，固非無見，惟查：（一）被告二人詐欺金額共為四百四
    十三萬元，已如前述，原判決未予認定，自有未合。（二）被告召集前開甲組互
    助會之初，並無以召會行詐甲組互助會首款之犯行，原判決認定被告二人邀集甲
    組互助會之初即有詐欺會首款之犯行，亦有未合。檢察官循告訴人請求上訴意旨
    ，以被告二人犯後未能與告訴人達成和解，僅量處有期徒刑二年過輕，指摘原判
    決不當，雖無理由，但原判決既有上開可議，自應由本院將原判決予以撤銷改判
    。審酌被告二人犯罪動機、目的，所為冒標、詐欺所生危害，使數十名被害人多
    年省吃儉用之辛苦血汗錢，血本無歸，求償無門，許多家庭並因而陷入愁雲慘霧
    中，造成危害非輕，然被告於宣布止會後，即向地方人士聲請調解，顯見渠等確
    有處理債務之誠意，惟迄今尚未達成和解，賠償告訴人分文，及渠二人犯後態度
    等一切情狀，爰仍量處各有期徒刑二年。至供被告二人犯罪所用之冒用他人名義
    之標單，均於冒標後丟棄銷毀，此業據被告陳明在卷，既已滅失而未扣案，該標
    單或其上之署押自無庸宣告沒收，附此敘明。查被告子○○前未曾受有期徒刑以
    上刑之宣告，此有臺灣高雄地方法院檢察署刑案資料查註紀錄表及本院被告全國
    前案紀錄表各一份附卷可稽，經此偵審判行程序，當知警惕，信無再犯之虞，本
    院因認其所宣告之刑，以暫不執行為適當，爰仍併宣告緩刑五年，以啟自新。至
    被告寅○○○曾於七十五年間因賭博罪遭法院判處有期徒刑六月，於七十五年十
    二月二十三日易科罰金執行完畢，此有臺灣高雄地方法院檢察署刑案資料查註紀
    錄表及本院被告全國前案紀錄表各一份附卷可稽，且本件詐欺互助會大多由被告
    寅○○○募集、冒標詐財，基於犯行主導地位，惡性較子○○為重，本院認不宜
    併宣告緩刑。
據上論結，應依刑事訴訟法第三百六十九條第一項前段，第三百六十四條、第二百九
十九條第一項前段，刑法第二十八條、第五十六條、第二百十六條、第二百二十條第
一項、第二百十條、第三百三十九條第一項、第五十五條、第七十四條第一款，罰金
罰鍰提高標準條例第一條前段，判決如主文。
本案經檢察官董明正到庭執行職務。
中    華    民    國      九十      年       六       月        七      日
                              臺灣高等法院高雄分院刑事第八庭
                                  審判長法官  郭雅美
                                        法官  洪兆隆
                                        法官  莊飛宗
右正本證明與原本無異。
如不服本判決，應於判決送達後十日內向本院提出上訴狀，其未述理由者並應於提
出上訴狀後十日內向本院補提理由書（應附繕本)。
                                      書記官  張宗芳
中    華    民    國      九十      年       六       月      十一      日
附表：
┌──┬──────┬─────┬─────┬─────┬────┬────┐
│編號│互  助  會  │被冒標會員│ 標    息 │ 詐得金額 │冒標會次│投標日期│
│    │            │          │（新台幣）│（新台幣）│        │        │
├──┼──────┼─────┼─────┼─────┼────┼────┤
│一  │八十四年六月│辰○○    │一千五百元│二十一萬三│第九會  │八十四年│
│    │廿五日至八十│          │          │千五百元  │        │十二月十│
│    │八年一月廿五│          │          │          │        │日      │
│    │日之五千元會├─────┼─────┼─────┼────┼────┤
│    │            │程水連    │一千五百元│十八萬五千│第十七會│八十五年│
│    │            │          │          │五百元    │        │五月五日│
│    │            │          │          │          │        │        │
│    │            ├─────┼─────┼─────┼────┼────┤
│    │            │丁○○    │一千五百元│十六萬四千│第二十三│八十五年│
│    │            │          │          │五百元    │會      │九月二十│
│    │            │          │          │          │        │五日    │
│    │            ├─────┼─────┼─────┼────┼────┼
│    │            │陳國珍    │一千五百元│十四萬三千│第二十九│八十六年│
│    │            │          │          │五百元    │會      │一月二十│
│    │            │          │          │          │        │五日    │
│    │            ├─────┼─────┼─────┼────┼────┼
│    │            │午○○    │一千五百元│十一萬五千│第三十七│八十六年│
│    │            │          │          │五百元    │會      │六月二十│
│    │            │          │          │          │        │五日    │
├──┼──────┼─────┼─────┼─────┼────┼────┤
│二  │八十七年三月│          │          │三十一萬元│第一會  │八十七年│
│    │一日至九十一│          │          │          │        │三月一日│
│    │年二月一日之├─────┼─────┼─────┼────┼────┤
│    │五千元會    │          │一千五百元│二十萬六千│第四會  │八十七年│
│    │            │          │          │五百元    │        │六月一日│
│    │            ├─────┼─────┼─────┼────┼────┤
│    │            │          │一千五百元│二十萬三千│第五會  │八十七年│
│    │            │          │          │元        │        │六月十五│
│    │            │          │          │          │        │日      │
│    │            ├─────┼─────┼─────┼────┼────┤
│    │            │          │一千五百元│十九萬六千│第七會  │八十七年│
│    │            │          │          │元        │        │八月一日│
│    │            ├─────┼─────┼─────┼────┼────┤
│    │            │          │一千五百元│十九萬二千│第八會  │八十七年│
│    │            │          │          │五百元    │        │九月一日│
│    │            ├─────┼─────┼─────┼────┼────┤
│    │            │          │一千五百元│十八萬九千│第九會  │八十七年│
│    │            ││          │元        │        │九月十五│
│    │            │          │          │          │        │日      │
│    │            ├─────┼─────┼─────┼────┼────┤
│    │            │          │一千五百元│十八萬五千│第十會  │八十七年│
│    │            │          │          │五百元    │        │十月一日│
│    │            ├─────┼─────┼─────┼────┼────┤
│    │            │          │一千五百元│十八萬二千│第十一會│八十七年│
│    │            │          │          │元        │        │十一月十│
│    │            │          │          │          │        │一日    │
│    │            ├─────┼─────┼─────┼────┼────┤
│    │            │          │一千五百元│十七萬八千│第十二會│八十七年│
│    │            │          │          │五百元    │        │十二月一│
│    │            │          │          │          │        │日      │
│    │    ├─────┼─────┼─────┼────┼────┤
│    │            │          │一千五百元│十七萬五千│第十三會│八十七年│
│    │            │          │          │元        │        │十二月十│
│    │            │          │          │          │        │五日    │
│    │            ├─────┼─────┼─────┼────┼────┤
│    │            │          │一千五百元│十七萬一千│第十四會│八十八年│
│    │            │          │          │五百元    │        │一月一日│
├──┼──────┼─────┼─────┼─────┼────┼────┤
│三  │八十七年七月│          │          │三十四萬元│第一會  │八十七年│
│    │十五日至九十│          │          │          │        │七月十五│
│    │年五月十五日│          │          │          │        │日      │
│    │之一萬元會  ├─────┼─────┼─────┼────┼────┤
│    │            │          │三千元    │二十三萬一│第二會  │八十七年│
│    │            │          │          │千元      │        │八月十五│
│    │            │          │          │          │        │日      │
│    │            ├─────┼─────┼─────┼────┼────┤
│    │            │          │三千元    │二十二萬四│第三會  │八十七年│
│    │            │          │          │千元      │        │九月十五│
│    │            │          │          │          │        │日      │
│    │            ├─────┼─────┼─────┼────┼────┤
│    │            │          │三千元    │二十一萬七│第四會  │八十七年│
│    │            │          │          │千元      │        │十月十五│
│    │            │          │          │          │        │日      │
│    │            ├─────┼─────┼─────┼────┼────┤
│    │            │          │三千元    │二十一萬元│第五會  │八十七年│
│    │            │          │          │          │  │十一月十│
│    │            │          │          │          │        │五日    │
│    │            ├─────┼─────┼─────┼────┼────┤
│    │            │          │三千元    │十九萬六千│第七會  │八十八年│
│    │            │          │          │元        │        │一月十五│
│    │            │          │          │          │        │日      │
├──┴──────┴─────┴─────┴─────┴────┴────┤
│詐得總額：四百四十三萬元                                                  │
│                                                                          │
└─────────────────────────────────────┘
附錄論罪科刑法條：
刑法第二百十條
偽造、變造私文書，足以生損害於公眾或他人者，處五年以下有期徒刑。
刑法第二百十六條
行使第二百十條至第二百十五條之文書者，依偽造、變造文書或登載不實事項或使登
載不實事項之規定處斷。
刑法第三百三十九條第一項。
意圖為自己或第三人不法之所有，以詐術使人將本人或第三人之物交付者，處五年以
下有期徒刑、拘役或科或併科一千元以下罰金。
                                                                        Ｑ


司法院資訊處製作；財團法人民間司法改革基金會備份。
